【裁判字號】    97,國,4
【裁判日期】    980609
【裁判案由】    國家賠償
【裁判全文】
臺灣嘉義地方法院民事判決                 97年度國字第4號
原      告  甲○○
                        號
            丁○○
上二人共同
訴訟代理人  楊瓊雅律師
被      告  嘉義市政府
法定代理人  丙○○
訴訟代理人  張雯峰律師
            奚淑芳律師
參  加  人  鼎漢國際工程顧問股份有限公司
法定代理人  乙○○
訴訟代理人  己○○
參  加  人  內政部營建署
法定代理人  戊○○
訴訟代理人  張巧妍律師
上列當事人間國家賠償事件，於中華民國98年5月26日言詞辯論
終結，本院判決如下：
    主  文
被告應給付原告甲○○新臺幣壹佰貳拾伍萬零伍佰貳拾伍元、應
給付原告丁○○新臺幣壹佰壹拾陸萬肆仟參佰伍拾壹元，及均自
民國九十七年六月二十八日起至清償日止，按週年利率百分之五
計算之利息。
原告其餘之訴駁回。
訴訟費用由被告負擔三分之一；餘由原告負擔。參加訴訟費用由
參加人負擔。
本判決第一項於原告甲○○以新臺幣肆拾萬元、原告丁○○以新
臺幣參拾捌萬元，分別為被告供擔保後，各得假執行。但被告以
新臺幣壹佰貳拾伍萬零伍佰貳拾伍元、壹佰壹拾陸萬肆仟參佰伍
拾壹元，分別為原告甲○○、丁○○預供擔保後，得免為假執行
。
原告其餘假執行之聲請均駁回。
    事 實 及 理 由
壹、程序事項
一、按依國家賠償法請求損害賠償，應先以書面向賠償義務機關
    請求之；又賠償義務機關拒絕賠償，或自提出請求之日起逾
    30日不開始協議，或自開始協議之日起逾60日協議不成立時
    ，請求權人得提起損害賠償之訴，國家賠償法第10條第1項
    、第11條第1項本文分別定有明文。查原告於民國（下同）9
    6年10月23日依上開規定以書面向被告即嘉義市政府請求國
    家賠償，經被告於同年11月22日以96年度府法字第09600589
    48號函拒絕賠償後，於97年6月23日提起本件國家賠償之訴
    ，此有拒絕賠償書附卷可稽，從而原告以嘉義市政府為被告
    提起本件國家賠償訴訟之部分，即屬合法，先予敘明。
二、第按就兩造之訴訟有法律上利害關係之第三人，為輔助一造
    起見，於該訴訟繫屬中，得為參加，民事訴訟法第58條第1
    項定有明文。又所謂有法律上利害關係，係指參加人之法律
    上地位，因當事人一造之敗訴，依該判決之內容（包括法院
    就訴訟標的之判斷，及判決理由中對某事實或法律關係存否
    之判斷）將直接或間接受不利益，若該當事人勝訴，則可免
    受不利益者而言（最高法院51年台上字第3038號判例要旨參
    照）。本件原告主張被告設置、管理公眾道路有欠缺，依法
    應負國家賠償責任，被告則以系爭道路交叉路口之地下道結
    構係由參加人內政部營建署設置，另參加人鼎漢國際工程顧
    問有限公司（下稱鼎漢工程公司）受其委託執行改善市區道
    路監造案，卻未告知該路口設施應予改善，有違善良管理人
    注意義務等語抗辯。是若被告受不利判決，將影響參加人之
    利益，參加人於本件訴訟確有法律上之利害關係，其聲請參
    加本件訴訟輔助被告，於法並無不合，應予准許。
三、末按訴狀送達後，原告不得將原訴變更或追加他訴。但擴張
    或減縮應受判決事項之聲明者，不在此限。民事訴訟法第25
    5條第1項第3款，定有明文。原告起訴主張被告應給付原告
    甲○○、丁○○各新臺幣（下同）5,036,706元、5,009,355
    元及均自起訴狀繕本送達翌日起至清償日止，按週年利率百
    分之5計算之利息。嗣於98年2月24日具狀減縮其請求之金額
    ，為應給付原告甲○○3,737,659元，應給付原告丁○○3,5
    38,149元及均自起訴狀繕本送達翌日起至清償日止，按週年
    利率百分之5計算之利息。核其所為僅減縮應受判決事項之
    聲明，未變更本件訴訟標的，與上開規定並無不合，應予准
    許，合先敘明。
貳、實體事項
一、原告方面
  (一)聲明：
  1.被告應給付原告甲○○3,737, 659元、應給付原告丁○○3,
    538,149元，及均自本起訴狀繕本送達之翌日起至清償日止
    ，按週年利率百分之5計算之利息。
  2.訴訟費用由被告負擔。
  3.願供擔保，請准予宣告假執行。
 (二)陳述：
  1.緣原告2人之長子紀宇哲於96年9月24日凌晨約0時22分騎乘
    車牌號碼053-CBN重機車，沿嘉義巿博愛路二段南向北行駛
    ，行經該路段與世賢路交叉路口（下稱系爭路口）時，因博
    愛路原為四線車道，於系爭路口突縮編為三線車道，被告竟
    未設任何道路縮減之指示或警示標誌，對於人行道之突出物
    未設任何反光標誌、無圍籬安全設施或警示標誌，致訴外人
    紀宇哲無法辨識而騎上人行道殘障坡道缺口後撞上路樹並摔
    落水溝，經緊急送往榮民醫院急救無效於同日2時宣布死亡
    ，有嘉義巿第一分局竹圍派出所道路交通事故現場圖、臺灣
    嘉義地方法院檢察署相驗屍體證明書可證。按「公有公共設
    施因設置或管理有欠缺，致人民生命、身體或財產受損害者
    ，國家應負損害賠償責任。」、「依第三條第一項請求損害
    賠償者，以該公共設施之設置或管理機關為賠償義務機關。
    」國家賠償法第3條第1項、第9條第2項分別定有明文。次按
    「公路主管機關：在中央為交通部；在省（市）為主管廳、
    處、局；在縣（市）為縣（市）政府。」、「國道、省道、
    縣道或鄉道之養護，由該管公路主管機關辦理；其有第五條
    第二項情形者，由公路與市區道路主管機關協議辦理。」、
    「公路主管機關為維護公路及市區道路交通之安全與暢通，
    得於交通頻繁之路段，視實際需要，劃分各種車輛專用道，
    並應於險要或適當地點，設置標誌、標線、號誌、護欄及交
    通島等交通安全工程設施。」公路法第3條、第26條及第58
    條定有明文。而所謂公共設施設置或管理之欠缺，係指因公
    共設施之建造或建造後之維持、修繕及保管等不完全，不具
    備通常應有之狀態、作用或功能，以致於缺乏安全性而言，
    且此項安全性有無欠缺，宜依通常情況，考量各項客觀因素
    認定之。
  2.經查，系爭路口之原本道路由四線車道（路寬14.9公尺）突
    縮減為三線車道（路寬10.6公尺），被告竟未於系爭路段設
    置任何道路縮減之指示或警示標誌，轉角路面有突出水泥磚
    ，人行道有突出物、路樹等均未設任何夜間反光標誌（標線
    ）、水溝處無圍籬安全設施或警示標誌以提醒駕駛人注意，
    夜間或視線不良情況下極不易辨識有車道縮減之情形。紀宇
    哲即因上開因素致無法辨識機慢車道有縮減之情形，仍然直
    行致騎上人行道殘障坡道缺口後撞上路樹並摔落水溝傷重不
    治死亡，有現場照片可稽。系爭路口欠缺警告標誌、安全防
    護等設施，顯足以影響行車安全，已不具備道路通常應有之
    狀態及功能，被告對公有公共設施之設置及管理顯有欠缺。
    而此欠缺，致受害人紀宇哲因上開公有道路設施之缺失，撞
    及路樹而導致死亡，生命受有損害，二者間具有相當因果關
    係，是被告應負國家賠償責任，至為灼然。
  3.次按國家損害賠償，除依本法規定外，適用民法規定，國家
    賠償法第5條定有明文。再按「公有公共設施因設置或管理
    有欠缺，致人民生命、身體或財產受損害者，國家應負損害
    賠償責任。」、「因故意或過失，不法侵害他人之權利者，
    負損害賠償責任」。故意以背於善良風俗之方法加損害於他
    人者亦同。違反保護他人之法律，致生損害於他人者，負損
    害賠償責任。」國家賠償法第3條、民法第184條分別定有明
    文。又「不法侵害他人致死者，對於支出醫療及增加生活上
    需要之費用或殯葬費之人，亦應負損害賠償責任。」、「被
    害人對於第三人負有法定扶養義務者，加害人對於該第三人
    亦應負損害賠償責任。」、「不法侵害他人致死者，被害人
    之父、母、子、女及配偶，雖非財產上之損害，亦得請求賠
    償相當之金額。」民法第192條第1項、第2項及第194條亦有
    明文規定。則本件被告應負之損害賠償項目及金額爰依上開
    民法之規定分述如下：
  (1)醫療費用：
    查紀宇哲於系爭路口發生車禍後經緊急送往榮民醫院急救於
    同日2時宣布死亡，原告甲○○共支出醫療費用931元，有醫
    療費用收據2紙可參。
  (2)喪葬費用：
    紀宇哲救治無效死亡後，原告甲○○為其支出喪葬費用共25
    7,000元，均有明細表暨收據足憑。
  (3)法定扶養費用：
  原告甲○○為被害人紀宇哲之父親，依民法第192條第2項之
    規定，得請求扶養費之賠償，查被害人紀宇哲78年5月1日生
    ，於96年9月24日死亡時為18歲，至98年5月1日為有扶養能
    力之成年人，而原告甲○○為52年7月10日生，於98年5月1
    日時年齡為46歲，依內政部統計處資料「95年臺灣地區簡易
    生命表．男性」所示尚有32.09年之餘命，又原告甲○○與
    紀宇哲為父子關係．依法不以無謀生能力為受扶養之要件，
    故依93年度國民每人每年平均消費為283,245元計算原告得
    請求之扶養費，即283,245元乘32.09年霍夫曼係數18.83996
    6，扣除中間利息計算一次給付為5,336,326元（小數點以下
    四捨五入），再原告甲○○尚育有紀邑翰、紀佳馨2名子女
    可與紀宇哲共同扶養，基此將5,336,326元除3得1,778,775
    元為被告應給付之扶養費用。
  原告丁○○為被害人紀宇哲之母，依民法第192條第2項之規
    定，得請求扶養費之賠償，查原告丁○○54年4月28日生，
    於被害人紀宇哲98年5月1日成年時年齡為44歲，依內政部統
    計處資料「95年臺灣地區簡易生命表．女性」所示尚有38.9
    2年之餘命，又原告丁○○與紀宇哲為母子關係．依法亦不
    以無謀生能力為受扶養之要件，故依93年度國民每人每年平
    均消費為283,245元計算原告得請求之扶養費，即283,245元
    乘38.92霍夫曼係數21.28216，扣除中間利息計算一次給付
    為6,028,065元，其另有2名子女可與紀宇哲共同扶養，已如
    前述，因此6,028,065元除3得2,009,355元為被告應給付之
    扶養費用。
  (4)非財產上損失即精神慰撫金部分：
    查被害人紀宇哲為原告2人之長子，其等含辛茹苦養育長大
    ，對其期盼甚殷，而紀宇哲亦知所奮發，勤勉向學，甫於96
    年9月中旬就讀國立嘉義大學蘭潭理工學院生物機電工程學
    系一年級，於96年9月24日與友人聚餐後返回嘉義巿途中，
    卻因被告設置管理公物疏失等因素，致被害人紀宇哲完全未
    查覺及辨識道路有縮減之情形，仍直行騎上人行道殘障坡道
    缺口後撞上路樹並摔落水溝傷重不治死亡，從此天人永隔，
    萬分悲痛。被害人紀宇哲被害時年僅18歲，大好前程正待展
    開，竟因被告管理疏失，失去其寶貴性命，原以為長子紀宇
    哲能夠扶養終老之希望，一切已是妄想，慟失愛子令原告痛
    不欲生，精神上打擊莫此為甚，痛苦自不可言諭，白髮人送
    黑髮人之痛，豈是一般人所能忍受，精神上所受折磨，無以
    名狀，爰各請求精神上損害賠償3,000,000元，以資慰藉。
    故被告應給付原告甲○○、丁○○如聲明所示之金額，並均
    自本起訴狀繕本送達之翌日起至清償日止，按週年利率百分
    之5計算之利息。
  (三)對被告及參加人答辯之陳述：
  1.對被告答辯之陳述：
    本件事故當日雖曾下雨，惟被害人紀宇哲與證人賴亮妤經過
    肇事現場時已停雨，2人均未著雨衣即可為證。事故實肇於
    路口昏暗，被告未於路口設置任何反光標誌，致紀宇哲完全
    無法辨識路面減縮始致本件事故，任何第三人縱發現亦煞避
    不及，且事故鑑定委員會所為之覆議結果亦未推翻原鑑定委
    員會之鑑定報告結果，故紀宇哲應無任何肇事因素，縱認其
    與有過失，亦應屬次要因素。
  2.對參加人鼎漢工程公司答辯之陳述：
    參加人鼎漢工程公司97年12月18（九十七）鼎業交字第929
    號函、及97年12月26日參加訴訟聲請狀均提出所謂短期改善
    方案，稱本件系爭路口前後路權寬度不一致，短期改善方案
    以縮小路口範圍內之道路淨寬，使路口近端與遠端之路寬相
    近，並重新配置車道種類，不致產生直行車輛過路口後而無
    對應車道，直接撞上北側博愛路路緣等語，顯見被告於95年
    5月24日委託參加人鼎漢工程公司辦理「嘉義巿忠孝路暨重
    要道路交通改善委託規劃設計監造案」，經該公司於96年7
    月2日提送定案報告書成果時，即應知系爭路段為危險路段
    ，猶未迅速加以改善、設置反光標誌或圍籬安全設施或警示
    標誌，明顯存有疏失。
  (四)證據：提出道路交通事故現場圖、相驗屍體證明書影本、當
    天事故現場照片1幀、案發現場照片9幀、日間現場照片4幀
    、嘉義巿政府函及拒絕賠償理由書影本各1份、醫療費用收
    據影本2紙、喪葬費用明細表暨收據影本、戶籍謄本影本1份
    、95年臺灣地區男性及女性簡易生命表影本各1分、霍夫曼
    計算式係數表影本1份、陳情函影本1份、總統府公共事務室
    函1份、嘉義市政府說明函影本1份、財團法人汽車交通事故
    特別補償基金會拒絕補償函影本1份為證。
二、被告方面：
  (一)聲明：
  1.原告之訴駁回。
  2.訴訟費用由原告負擔。
  3.如受不利判決，被告願供擔保請准免予假執行。
  (二)陳述：
  1.被告雖不否認系爭路口之快車道自三車道減縮為兩車道，路
    寬自14.9公尺減縮為10.6公尺，縮減前未設有道路縮減標誌
    等情。然，依道路交通標誌標線號誌設置規則第28條，車道
    、路寬縮減標誌，用以促使車輛駕駛人注意前方車道或路寬
    將縮減之情況，設於同向多車道或路寬縮減『路段』將近之
    處，右側縮減用「警8」，左縮減用「警9」。同條第2項規
    定，行駛速率較高路段『得』增設本標誌於車道或路寬縮減
    路段之前，故該設施之設置為得設置，而非應設置。且考慮
    該標誌之圖形指明該多車道或路寬縮減係發生於路段中間，
    與本件肇事地點為路口顯有不同，故此系爭路口應無道路交
    通標誌標線號誌設置規則第28條適用之餘地。再者，系爭路
    口標誌標線及號誌眾多，縱被告設置前開警告標誌，被害人
    是否能及時吸收資訊避免事故發生，亦有可議之處。鑑於肇
    事地點之路口其標誌及標線存在數年，從無用路人發生本件
    事故之紀錄，故本件被害人之意外死亡與被告有無設置前開
    警告標誌，應無相當因果關係。
  2.原告主張事發當時並未下雨，惟證人賴亮予於96年9月24日
    警訊筆錄中證稱當時正下著大雨視線不是很清楚，路況良好
    等語，故應係雨夜視線不良，導致本件車禍發生，與標誌標
    線是否欠缺無關。而臺灣省車輛行車事故覆議鑑定委員會所
    為之覆議意見，不能確認本件事故是否因系爭路口之標誌、
    標線設置有欠缺所致，原告主張被告於此部分有過失，自應
    負舉證之責。
  3.按，直系血親尊親屬如能以自己財產維持生活者，無受扶養
    之權利，此觀最高法院72年度台上字第4792號、74年度台上
    字第1749號、78年度台上字第1580號、79年度台上字第1678
    號判決要旨可明。本件原告2人現年僅40餘歲，正值壯年，
    其是否有財產或工作能力而足供原告2人自己維持生活，扶
    養費請求權之要件，原告自應舉證以明。至原告請求之喪葬
    費用金額，則無意見；惟醫療單據中之證書費300元不應列
    入醫療費用；扶養費部分應以60歲起算，原告等為台南縣人
    ，應以該縣95年度每人每月平均消費支出為據，而平均餘命
    部分則同意原告之主張；慰撫金之部分則屬過高，且被害人
    紀宇哲就本件車禍事故之發生應屬與有過失。
  (三)證據：提出現場道路示意圖影本1份、系爭路口現場照片6幀
    、嘉義市○○路暨重要道路交通改善委託規劃設計監造案96
    年5月18日期末報告第1-2頁至1-3頁影本1份、前開期末報告
    圖9.1-3丙區沿線現況示意圖（三）及圖9.1-9博愛路世賢路
    口規劃方案示意圖影本各1份、嘉義市政府警察局嘉市警交
    字第0970050776號函影本1份。
三、參加人內政部營建署方面：
  (一)陳述：
  1.依卷附台灣省嘉雲區車輛行車事故鑑定委員會嘉雲區970545
    號鑑定意見書所載：「柒、鑑定意見：一、道路主管機關，
    未裝設『道路縮減』、『路旁障礙物體線』以及『安全方向
    引導標誌』標誌等，以警示用路人，為肇事主因…」，則本
    件車禍事故之責任歸屬，依上開鑑定報告，與參加人內政部
    營建署當無關聯。
  2.查本案系爭路口上之嘉義市○○路○段立體交叉工程，雖由
    參加人內政部營建署於88年至90年間委託規劃興建，惟其中
    交通號誌及標誌部分係委由被告交通局全權辦理，包含交通
    號誌、標誌之設計及施工。該路段亦於90年11月即交由被告
    接管，則關於鑑定報告所載之未裝設『道路縮減』、『路旁
    障礙物體線』以及『安全方向引導標誌』標誌，應係被告交
    通局之權責。且於該路段規劃興建時，系爭交岔路口之博愛
    路南段尚未拓寬，於興建完工並交由被告接管，公路局方辦
    理該交岔路口之博愛路南段拓寬工程，以致形成從該交岔路
    口之博愛路南段行至博愛路北段時，有路面縮減之情形，惟
    此路面縮減，並非參加人內政部營建署規劃興建所致，是本
    案車禍事故，係因該交岔路口之博愛路北段路面縮減所致者
    ，亦與參加人內政部營建署無涉。
  3.依市區道路條例第25條規定：「市區道路○○○路系統者，
    其修築、改善、養護計畫之擬定及經費之分擔，由公路與市
    區道路主管機關協商辦理之」，即該路段之修築、改善、養
    護等項，係由公路局與市區道路主管機關嘉義市政府辦理，
    與參加人內政部營建署無涉。
  4.依道路交通標誌標線號誌設置規則第28條第2項規定，行駛
    速率較高路段『得』增設本標誌於車道或路寬縮減路段之前
    。故此該設施之設置為得設置，而非應設置，且本件肇事地
    點為路口而非路段中央處，故應無道路交通標誌標線號誌設
    置規則第28條適用之餘地。再者，肇事地點為路口，其標誌
    標線相當多，縱然有設置前開警告標誌，被害人是否能夠及
    時吸收資訊，亦有疑義，且參酌肇事地點之路口其標誌及標
    線存在數年，從無發生用路人誤騎至人行道，撞擊路樹發生
    意外之紀錄，故此被害人之意外死亡與被告有無設置前開警
    告標誌，似無相當因果關係。
  (二)證據：提出被告交通局代辦「嘉義市○○路○段立體交叉道
    路號誌、標誌等工程」申請經費函影本1份、參加人內政部
    營建署辦理世賢路三段與博愛路交叉路口原設計圖影本1份
    。
四、參加人鼎漢工程公司方面：
  (一)陳述：
  1.參加人確因本件被告委託而進行嘉義市○○道路交通改善評
    估，惟該案乃基於提昇市區○○道路之運轉效率及道路交通
    之安全，並非因系爭路口之交通工程設施不足，始進行交通
    改善規劃。況且，該路口雖複雜，但已設置必要之交通工程
    設施，完工至今通行車輛眾多，除本案外僅於94年發生1件
    違反號誌管制而與路口設施無關之車禍。
  2.有關系爭路口是否依交通標誌標線號誌設置規則第28條得設
    置車道、路寬縮減標誌（警8）部分，因該標誌旨在促使車
    輛駕駛注意前方車道或路寬將縮減之情況，多設於同向多車
    道或路寬縮減段將近之處，然近路口處均必須劃設至少20公
    尺之禁止變換車道線，與該標誌警示內容不符，可見本標誌
    非路口得設置之標誌，因此系爭路口並無交通工程設施不足
    問題。
  3.況且系爭路口因範圍較大，為維繫行車動線，於系爭路口範
    圍內劃有路面邊線以標示道路路權，並使路面邊線對齊路口
    北側博愛路路緣。同時也延續前後機車專用道，並劃設與前
    後機車專用道相同寬度之快慢車道分隔線，只要依照規定車
    道行駛，無論汽機車均能順利通過。以上均顯示本案應僅屬
    特例，與路口交通工程佈設狀況無直接關連。
  (二)證據：提出嘉義市○○路暨重要道路交通改善委託規劃委託
    設計監造案影本1份、前開監造案細部設計圖影本1份、短期
    改善方案車道配置示意圖影本1份。
五、本院依職權調閱臺灣嘉義地方法院檢察署96年度相字第611
    號相驗卷宗及嘉義市警察局第一分局派出所道路交通事故卷
    宗。
六、兩造不爭執事項：
  (一)原告2人之長子紀宇哲於96年9月24日凌晨約0時22分騎乘車
    牌號碼056-CBN重機車，沿嘉義市○○路○段由南往北行駛，
    行經世賢路3段交叉路口時，撞及路樹並摔落水溝後送至嘉
    義榮民醫院急救無效，於同日2時宣告死亡。
  (二)被告為系爭路段之設置及主管機關。
  (三)原告2人迄未獲任何強制汽車保險之理賠或補償金及喪葬費
    用金額為257,000元。
七、兩造爭執事項：
    被告對系爭路段之設置或管理，有無欠缺？如有，則被害人
    紀宇哲對本件車禍是否與有過失及比例為何？即原告得請求
    賠償之金額為何？
八、本院之判斷：
  (一)按「公有公共設施因設置或管理有欠缺，致人民生命、身體
    或財產受損害者，國家應負賠償責任。」國家賠償法第3條
    第1項定有明文。本條項所定公有公共設施因設置或管理欠
    缺而生之國家賠償責任，係採無過失責任賠償主義，只須公
    有之公共設施因設置或管理有欠缺，致人民生命、身體或財
    產受損害，國家或其他公法人即應負賠償責任，至國家或其
    他公法人對該設置或管理之欠缺有無故意或過失，或於防止
    損害之發生已否善盡其注意義務，均非所問。經查：
  1.被告為系爭路段之設置及主管機關，雖系爭路段之世賢路南
    段立體交叉工程，係由參加人內政部營建署於88年至90年間
    委託規劃興建，惟其中交通號誌及標誌部分係委由被告之交
    通局全權辦理，且該路段亦於90年11月即交由被告接管，而
    系爭路面縮減之情形，亦非參加人內政部營建署規劃興建所
    致等情，有嘉義市政府90年11月16日九十府交工字第九八五
    八九號函在卷可證，復為兩造所不爭執，此部分之事實應堪
    認定。是依本院及相驗卷內所附之現場及光碟翻拍照片、道
    路交通事故現場圖觀之，系爭博愛路段上設有「機車優先道
    」，該路設由南往北進入世賢路西往東方向車道時，於世賢
    路西往東之二側慢車道處，設有快慢車道分隔島阻斷該機車
    優先道，即系爭博愛路段於此處已出現車道縮減現象，然卻
    均未設有「車道縮減標誌」，直至通過世賢路時，系爭博愛
    路之車道復縮減至未有慢車道，且亦無設置路寬縮減標誌，
    且在世賢路北側即進入博愛路口之東西向人行道上，復未劃
    設「路旁障礙物體線」，及在人行道外側路緣設置「安全方
    向引導標誌」等以警告機車駕駛人，以採取繞越、閃避、減
    速慢行等安全措施，並引導行駛至安全之方向等情，有上開
    現場照片、道路交通事故現場圖、警卷及相驗卷宗影本附卷
    可參，亦為被告所不爭執，則就此而言，其對於系爭肇事路
    段標誌及標線之設置即非無欠缺。是以，被告辯稱上開標線
    、標誌等設施之設置係為得設置，而非應設置，且因慮及該
    等標誌之圖形指明該多車道或路寬縮減係發生於路段中間，
    與本件肇事地點為路口顯有不同，故此系爭路口應無道路交
    通標誌標線號誌設置規則第28條適用之餘地，即其就此並無
    設置欠缺云云，顯不足採。
  2.又人民之生命、身體或財產，在公有公共設施因管理欠缺之
    情況下，依客觀之觀察，通常會發生損害者，即有因果關係
    。且公有公共設施之管理有欠缺，不必為損害發生之唯一原
    因，如與被害人自己之行為或自然事實相結合而發生損害之
    結果者，仍得認具有相當因果關係，國家仍應負損害賠償責
    任。被告於前揭肇事路段之標誌及標線設置既有欠缺，致該
    等道路缺乏有效之安全設施，則其往來之人車即有受不測危
    險之可能，若該等設施完善，被害人自可能注意預先防範而
    不至因慢車道有縮減之情形，仍然直行致騎上人行道殘障坡
    道缺口後撞上路樹並摔落水溝傷重致死，故本件被害人之死
    亡結果與系爭路段標誌及標線之等安全設施之欠缺具有相當
    因果關係。故被告辯稱本件被害人之意外死亡，應係雨夜視
    線不良，與被告有無設置前開警告標誌，並無相當因果關係
    云云，亦不可採。
  3.綜上各項情形，本院認被告為系爭路段之主管機關，未裝設
    「車道縮減標誌」、「路旁障礙物體線」、及「安全方向引
    導標誌」等以警告行來之機車駕駛人，以採取必要之安全措
    施，致被害人直行致騎上人行道殘障坡道缺口後撞上路樹並
    摔落水溝致死，且本件車禍肇事責任，經送臺灣省嘉雲區車
    輛行車事故鑑定委員會鑑定結果，亦認：一、道路主管機關
    ，未裝設「車道縮減」、「路旁障礙物體線」及「安全方向
    引導」標誌等，以警示用路人，為肇事主因。二、紀宇哲駕
    駛重機車，雨夜未注意車前狀況，直衝進入水溝肇事，為肇
    事次因，有該鑑定委員會97年10月14日嘉雲鑑970545字第09
    75803207函附卷足按。是被告對於其轄下之系爭路段之設置
    、管理既有所欠缺，因而導致被害人死亡，原告依國家賠償
    法第3條第1項規定，請求被告賠償其損害，自有理由。
  (二)被害人紀宇哲對本件車禍是否與有過失及比例為何?
    按損害之發生或擴大，被害人與有過失者，法院得減輕賠償
    金額，或免除之，民法第217條第1項定有明文。所謂被害人
    與有過失，係指被害人苟能盡其善良管理人之注意，即得避
    免其損害之發生、擴大，竟不注意之意（最高法院83年度臺
    上字第1701號判決意旨參照）。又汽車行駛時，駕駛人應注
    意車前狀況及兩車併行之間隔，並隨時採取必要之安全措施
    。道路交通安全規則第94條第3項定有明文。又所謂車前狀
    況，係指駕駛人雙眼視野所及之左右前方範圍內皆屬之。本
    件被害人騎乘機車行駛於系爭道路，本應注意上開規定，又
    事故發生時天候雨、夜間有照明、路面狀態雖濕潤、但無缺
    陷等情，有前述該等現場照片、道路交通事故現場圖、警卷
    及相驗卷宗等影本附卷足證，即無不能注意之情形，然被害
    人竟未注意車前狀況及採取必要之措施，而失控撞及路樹並
    摔落水溝致死，顯見其確有疏未注意車前狀況，採取必要安
    全措施之情甚明，且前揭鑑定報告亦為相同之認定。是被害
    人上開與有過失致肇事而死亡，堪認其過失與死亡結果間具
    有相當因果關係。本件原告之請求權雖非繼承自被害人，然
    原告既為被害人之繼承人，因其死亡而有所請求，而被害人
    復應承擔過失相抵之責任，則原告自應承擔被害人與有過失
    之責任。本院審酌前開事故發生之各種情狀，認原告應負擔
    40﹪之與有過失責任為適當。
  (三)原告得請求之損害賠償金額為何？
    按因故意或過失，不法侵害他人之權利者，負損害賠償責任
    。又不法侵害他人致死者，對於支出醫療及殯葬費之人，應
    負損害賠償責任。被害人對於第三人負有法定扶養義務者，
    加害人對於該第三人亦應負損害賠償責任。不法侵害他人致
    死者，被害人之父母，雖非財產上之損害，亦得請求賠償相
    當之金額。民法第184條第1項前段、第192條1項、第2項及
    第194條定有明文。本件被害人之死亡，既係因被告於其轄
    下肇事路段之管理、設置有欠缺所致，則原告依前揭規定，
    請求被告給付損害賠償金額，自屬有據。茲分述如下：
  1.醫療費用：
    原告甲○○主張共為被害人支出醫療費用931元，有醫療費
    用收據2紙可參，被告則以其中證書費用300元非屬醫療費用
    不得請求等語置辯。惟按診斷書究其實質，仍係診斷費之性
    質，自應包括於醫療費之內，且其為證明損害程度或範圍所
    必要之方法，因診斷書所支出之費用，與侵權行為仍有相當
    之因果關係，受害人仍非不得請求賠償（參曾隆興著，現代
    損害賠償法論，第246頁，89年7月修正增訂9版，三民出版
    社），即被告前開辯解，尚不足採，原告就此部分費用之主
    張，均應准許。
  2.喪葬費用：
    原告甲○○主張共為被害人支出喪葬費用257,000元，業據
    其提出明細表暨收據在卷足憑，復為被告所不爭執，即原告
    主張之此部分費用，均應准許。
  3.法定扶養費用：
    按子女對於父母依法負有扶養義務，民法第1114條、第1115
    條定有明文。又受扶養權利者，以不能維持生活而無謀生能
    力者為限。前項無謀生能力之限制，於直系血親尊親屬，不
    適用之，同法第1117條亦定有明文。經查：原告甲○○係52
    年7月10日生，原告丁○○係54年4月28日生，原告除被害人
    外尚有2名子女即紀邑翰、紀佳馨，被害人死亡時，原告甲
    ○○之餘命為32.09年、原告丁○○之餘命則尚有38.92年，
    ，原告雖主張應以此為計算扶養費之基準，然除自認其等尚
    有工作能力外，復未就其等現已不能維持生活之事實，舉證
    以實其說，故應以被告所不爭之原告年滿60歲時，始有受扶
    養之必要，及扶養義務人以其等之子女3人計算，原告甲○
    ○可受扶養年限為20年，原告丁○○可受扶養年限24年等情
    為據。又原告每人每月得受扶養費金額以臺南縣95年度每人
    每月平均消費支出l5,171元即每年182,052元，亦為被告所
    不爭執，尚符現今社會環境及國人經濟生活狀況，應屬可採
    。至原告雖以依93年度國民每人每年平均消費為283,245元
    計算原告得請求之扶養費，然上開數額並未顯示各地生活水
    平之差異，應以上開臺南縣之平均數金額計算較為精確，是
    原告上開主張，尚難遽採。從而，依年別單利5%複式霍夫曼
    計算法扣除中間利息，原告甲○○得受扶養之金額為2,478,
    832元（計算式：182,052×13.00000000＝2,478,832，受扶
    養20年之年別單利5﹪複式霍夫曼係數為13.00000000，元以
    下4捨5入，以下同），以扶養義務人為3人計算，故被害人
    應負擔其扶養費為826,277元（計算式：2,478,832÷3＝826
    ,277）；原告丁○○得受扶養之金額為2,547,457元（計算
    式：182,052×15.00000000＝2,821,756，受扶養24年之年
    別單利5﹪複式霍夫曼係數為15.00000000），以扶養義務人
    為3人計算，故被害人應負擔其扶養費為940,585元（計算式
    ：2,821,756÷3＝940,585）。綜上，原告甲○○得請求扶
    養費826,277元，原告丁○○得請求扶養費940,585元，應屬
    有據，逾此部分之請求則屬無據。
  4.非財產上損失即精神慰撫金部分：
    按慰藉金之賠償，須以人格權遭遇侵害，使精神上受有痛苦
    為必要，其核給之標準固與財產上損害之計算不同，然非不
    可斟酌雙方身份、資力與加害程度及其他各種情形核定相當
    之數額（最高法院51年臺上字第223號判例要旨參照）。原
    告甲○○、丁○○分別為被害人之父母，被害人為其等之長
    子，因本件事故而死亡，原告頓失親人，精神上自受有極大
    痛苦，本院爰審酌原告分別為高工、國中畢業，原告甲○○
    從事禮品買賣，每月收入約2至3萬元，名下有土地、房屋共
    4筆、總值為747,650元；原告丁○○則協助原告甲○○為前
    開買賣營生，並無另外之收入，名下財產僅汽車1輛等情，
    分據原告陳明在卷，並有稅務電子閘門財產所得調件明細表
    附卷足憑，復為被告所不爭，本院斟酌原告等之身份、地位
    、學經歷及財產資力，並參酌被告為系爭道路之管理機關，
    人民將供公眾運輸之道路規劃、管理之權責，負託予被告掌
    管，其本應隨時注意所有參與交通使用之車輛行人安全，而
    採取必要之安全防護措施，且此一安全防護措施除被告得以
    執行外，一般民眾均無法執行之等一切情況，認為原告請求
    各賠償1,000,000元之非財產上損害賠償為適當，應予准許
    ，逾此部分之請求，則屬過高，不應准許。
  5.基上所述，原告甲○○支出被害人之必要醫療費用931元、
    喪葬費用257,000元，已如前述，是原告甲○○得請求金額
    合計為2,084,208元（計算式：醫療費用931＋喪葬費用257,
    000＋扶養費826,277＋慰撫金1,000,000＝2,084,208）。原
    告丁○○得請求金額合計為1,940,585元（計算式：扶養費9
    40,585＋慰撫金1,000,000＝1,940,585）。惟原告應負擔40
    ﹪之與有過失責任，已如前述，經減輕被告之賠償責任後，
    原告甲○○得請求金額為1,250,525元〔計算式：2,084,208
    ×（1－40﹪）＝1,250,525〕、原告丁○○得請求金額為1,
    164,351元〔計算式：1,940,585×（1－40﹪）＝1,164,351
    〕。
  6.末按給付無確定期限者，債務人於債權人得請求給付時，經
    其催告而未為給付，自受催告時起，負遲延責任。其經債權
    人起訴而送達訴狀，或依督促程式送達支付命令，或為其他
    相類之行為者，與催告有同一之效力；遲延之債務，以支付
    金錢為標的者，債權人得請求依法定利率計算之遲延利息；
    應付利息之債務，其利率未經約定，亦無法律可據者，週年
    利率為百分之5，民法第229條第2項、第233條第1項前段及
    第203條分別定有明文。從而，原告依民法第192條第1項、
    第2項、第194條之規定，請求被告給付原告甲○○1,250,52
    5元、原告丁○○1,164,351元，及均自起訴狀繕本送達翌日
    即97年6月28日起至清償日止，按週年利率5﹪計算之利息，
    為有理由，應予准許。逾此部分之請求為無理由，應予駁回
    。
九、兩造均陳明願供擔保，聲請宣告假執行及免為假執行，經核
    原告勝訴部分，均於法相符，爰分別酌定相當之擔保金額併
    予准許。至原告敗訴部分，其假執行之聲請即失所附麗，應
    予駁回。
十、本件事證已臻明確，兩造其餘攻擊、防禦方法及所提證據核
    與判決結果無影響，爰不逐一論述，附此敘明。
十一、據上論結，本件原告之訴為一部有理由，一部無理由，依
      民事訴訟法第79條、第85條第1項、第86條第1項前段、第
      390條第2項、第392條第2項，判決如主文。
中    華    民    國    98    年    6     月    9     日
                  民一庭法  官  游悅晨
以上正本係照原本作成。
如對本判決上訴須於判決送達後20日內向本院提出上訴狀
中    華    民    國    98    年    6     月    9    日
                        書記官  張富


司法院資訊處製作；財團法人民間司法改革基金會備份。
